臺灣士林地方法院民事判決　九十一年度訴字第九三號
　　原　　　告　甲○○
　　被　　　告　己○○
　　訴訟代理人　乙○○
　　法定代理人　丁○○
　　被　　　告　戊○○
　　　　　　　　丙○○
右當事人間侵權行為損害賠償事件，本院判決如左：
    主      文
被告金記建設股份有限公司、丁○○應連帶給付原告新台幣貳佰陸拾柒萬仟零伍拾
元，及自民國九十年七月一日起至清償日止，按年息百分之七計算之利息。
原告其餘之訴駁回。
訴訟費用由被告金記建設股份有限公司、丁○○連帶負擔。
本判決原告勝訴部分得假執行。
原告其餘假執行之聲請駁回。
    事      實
甲、原告方面：
一、聲明：
  (一)被告應連帶給付原告新台幣（下同）二百六十七萬三千零五十三元及自民國九十
    年七月一日起至清償日止，按年息百分之七計算之利息。
  (二)請准提供擔保宣告假執行。
二、陳述：
  (一)緣原告於八十八年四月二十七日以總價四百八十一萬四千元（即價金四百七十三
    萬元、規費及瓦斯費等計八萬四千元）向被告金記建設股份有限公司（下稱金記
    公司）購買另一被告己○○所有，坐落台北縣汐止市○○段七三四地號土地及其
    上建物門牌號碼台北縣汐止市○○○路○段一○八號十二樓不動產（下稱系爭不
    動產）。原告於八十八年四月二十七日、五月二十二日、六月十日、六月三十日
    、七月十日、七月三十日分別付款，至同年七月三十日付清全部價金，且於同年
    五月二十二日已向被告金記公司接管系爭不動產；惟原告於九十年十月二十九日
    突接獲被告己○○存證信函稱，原告須代為清償其前以系爭不動產設定抵押向台
    北縣汐止市農會（下稱汐止農會）借貸之三百五十萬元借款，經原告向被告金記
    公司負責人即另一被告丁○○查詢，其陳稱係因原所有權人即被告己○○對金記
    公司尚有房屋欠款未清，致金記公司尚未為清償上開三百五十萬元之抵押借款；
    惟金記公司願立具承諾書，並承諾將於九十年十一月三十日清償上開三百五十萬
    元借款，且塗銷系爭不動產之前開抵押權設定登記。時至今日，被告金記公司就
    其承諾皆未履行，原告爰依法提起本件訴訟。
  (二)系爭不動產雖登記為被告己○○所有，惟依接管證書記載，買賣系爭不動產之價
    金除訂金四十五萬元為被告己○○所收受外，其餘均由丁○○以金記公司名義收
    受，則系爭不動產實際上可能為二人所共有；另自八十八年四月二十七日原告買
    受系爭不動產迄今，期間已數年有餘，被告金記公司、丁○○、己○○等均未就
    上開借款及抵押權設定為清償、塗銷，且系爭不動產早於九十年八月二十四日即
    經假扣押在案，被告己○○竟稱其於九十年十月二日始知有借貸等情，可證被告
    金記公司、丁○○、己○○等所言皆不實在。又被告戊○○為被告丁○○之妻妹
    ，在金記公司負責代書業務，其與另一被告丙○○為負責辦理本件不動產買賣、
    登記之人；則本件詐欺之得逞實由被告等五人所共同協力而為行為分擔，且其等
    間並均有犯意之聯絡，就本件當對原告負連帶損害賠償責任，爰請求判決如訴之
    聲明。
  (三)對被告抗辯所為之陳述：
  1.本件就系爭不動產為貸款後再以收全價方式出售，為被告丁○○、己○○所共謀
    ，丁○○並以得款之三百五十萬元而於八十三年以免除詹順同債務九十萬元為報
    酬，己○○顯有分贓之事實，其辯稱不知情，顯不足採。
  2.被告戊○○為被告丁○○之專屬代書，被告丙○○為戊○○之員工，兩人於辦理
    系爭不動產之買賣、移轉登記時，即知其上已有抵押權之設定，惟其等竟未告知
    原告，顯係為事先明知並配合其他被告而為詐害行為，其等所辯即不足採。
  3.被告金記公司及丁○○已為認諾，請求鈞院為其敗訴之判決。
  (四)綜上所述，被告己○○、丁○○、戊○○、丙○○間有犯意聯絡及行為分擔，自
    應依民法第一百八十五條負共同侵權行為責任，又被告丁○○係金記公司代表權
　　人，依民法第二十八條規定，金記公司應與被告丁○○連帶負賠償之責，爰請求
　　被告等五人對原告應連帶負賠償責任。又被告金記公司、己○○等於出售系爭不
　　動產時，即明知其上已設定抵押權並為借款，竟再收取全額買賣價金，就該借款
　　金額部份自屬民法第一百七十九條所規定之不當得利，爰就被告金記公司、己○○二人部分，併依不當得利法律關係請求。
三、提出證據：
  (一)不動產買賣契約書（影本）二件。
  (二)汐止南昌郵局第二十號存證信函（影本）一件。
  (三)切結書（影本）一件。
  (四)公證書（影本）一件。
  (五)本院九十年度拍字第三一○九號民事裁定書（影本）一件。
  (六)戶籍謄本四件。
  (七)經濟部九十一年二月二十七日經授中字第○九一三三五八八○六○號函（影本）
    一件。
  (八)聲明書（影本）一件。
  (九)林玉燕身分證、勞工保險卡（影本）各一件。
  (十)台北縣汐止市○○段社后頂小段一九一六四建號建物登記謄本（影本）一件。
  (十一)建物異動索引畫面資料（影本）一件。
乙、被告己○○方面：
一、聲明：
  (一)原告之訴駁回。
  (二)如被告受不利之判決，願供擔保請准宣告免為假執行。
二、陳述：
  (一)被告自七十三年二月間起即任職於另一被告丁○○、訴外人黃葉碧雲夫婦擔任負
    責人、隱名合夥人而分別開設之建築師事務所、毅正營造工程有限公司（下稱毅
    公司）、金寶座建設有限公司（下稱金寶座公司）、金記公司等，迄九十年十月
    五日逕行離職時止，計達十七年餘。八十八年三月間，被告丁○○、訴外人黃葉
    碧雲夫婦以金記公司所起造之房屋尚有餘屋未銷，致有資金融通之需要，乃向被
    告提議，將上開餘屋其中一戶即系爭不動產移轉登記予被告，再由被告及被告之
    妻黃麗鳳（被告之連帶保證人）以系爭不動產設定抵押向汐止農會借貸三百五十
    萬元供其週轉，被告丁○○、訴外人黃葉碧雲夫婦並向被告允諾，嗣系爭不動產
    賣出後，即以該所得價金清償前開三百五十萬元之抵押借款，且同時願代被告清
    償被告前因自住不動產借貸之九十萬元，被告礙於人情及公司其他員工亦皆配合
    ，爰依指示辦理；至八十八年五月間，被告丁○○、訴外人黃葉碧雲夫婦委由被
    告戊○○、丙○○告知被告，謂因系爭不動產已售出，須辦理系爭不動產之所有
    權移轉登記暨抵押權塗銷登記，被告爰配合辦理。迨九十年八月三日被告接獲汐
    止農會之繳款通知，始知被告丁○○、訴外人黃葉碧雲夫婦並未履行承諾，經交
    涉，被告丁○○、訴外人黃葉碧雲夫婦遂於同年月八日出具保證書並開立發票人
    為金寶座公司、面額三百五十萬元之支票予被告，並再承諾至遲於九十年十一月
    底必將上開三百五十萬元抵押借款清償，惟要求被告不可將系爭不動產抵押借款
    等情披漏予買主即原告，以免徒生枝節，被告復不疑有他；同年八月底，被告所
    有不動產遭汐止農會聲請強制執行而為查封登記，被告丁○○、訴外人黃葉碧雲
    夫婦再出具承諾書，就上開三百五十萬元抵押借款之處理時程為承諾，被告再為
    相信；同年十月二日被告再接獲汐止農會催款通知書、同年月四日法院並就被告
    所有不動產為強制執行而實施查封，被告始恍然大悟，除於同年月五日辭職外，
    並分別於同年月十八日、二十九日寄發存證信函予被告丁○○及原告，其間前被
    告丁○○、訴外人黃葉碧雲夫婦開立予被告，發票人為金寶座公司之三百五十萬
    元支票亦不獲兌現，被告丁○○、訴外人黃葉碧雲夫婦再藉詞推諉。原告於九十
    一年一月一日電詢被告，被告遂於同年月二日、十三日與被告丁○○及原告協商
    解決之道，詎被告丁○○無意負責，被告基於前被告丁○○、訴外人黃葉碧雲夫
    婦曾代被告清償九十萬元借款，爰同意提出九十萬元代被告丁○○先償還系爭不
    動產之部份抵押借款，並由被告丁○○、訴外人黃葉碧雲夫婦簽立協議書，約定
    其須負責清償系爭不動產之賸餘本息借款，惟事後被告丁○○、訴外人黃葉碧雲
    夫婦仍迄未依約履行迄今。
  (二)按民法第一百八十五條第一項前段規定之所謂「共同侵權行為」，須共同行為人
    皆已具備侵權行為之要件始能成立，若其中一人非侵權行為人，自無與其他具備
    侵權行為要件之人負連帶損害賠償責任可言；且主張被詐欺而為表示之當事人，
    應就此項事實負舉證之責任，最高法院二十二年上字第三四三七號、四十四年台
    上字第七五號判例意旨可參。本件被告僅為系爭不動產之登記名義人，其實際占
    有、管理人乃借用人即被告丁○○、訴外人黃葉碧雲夫婦，且就系爭不動產之買
    賣事宜亦概與被告無涉；姑不論被告丁○○是否構成侵權行為，被告對原告實無
    任何侵害行為之可言，原告對被告之指訴亦未舉證以實其說，揆諸前揭說明，原
    告之訴顯屬無據，爰請求判決駁回原告之訴。
三、提出證據：
  (一)公司基本資料查詢表（影本）一件。
  (二)勞工保險卡（影本）一件。
　(三)汐止農會放款繳款通知書（影本）二件、放款交易明細查詢表（影本）一件。
  (四)保證書（影本）一件。
  (五)本院民事執行處九十年八月二十四日士院儀執全吉字第一八七六號囑託查封登記
    函（影本）一件。
  (六)承諾書（影本）一件。
  (七)汐止南昌郵局第十四號、第二十號存證信函（影本）各一件。
  (八)協議書（影本）一件。
  (九)最高法院二十二年上字第三四三七號、四十四年台上字第七五號判例意旨（影本
    ）各一件。
  (十)聲請訊問證人劉三明。
丙、被告金記建設股份有限公司、丁○○方面：
    同意原告之請求。
丁、被告戊○○方面：
一、聲明：
    駁回原告之訴。
二、陳述：
    就系爭不動產之移轉登記、簽約部份，被告並未與原告接觸亦不知情。
戊、被告丙○○方面：
一、聲明：
    駁回原告之訴。
二、陳述：
    被告僅負責系爭不動產買賣之公證部份，對原告與金記公司間之關係並不瞭解，
    與其他被告間亦當無犯意聯絡。
    理      由
甲、程序方面：
    本件原告九十一年一月九日起訴狀並未表明訴訟標的法律關係，嗣於九十一年三
    月二十五日言詞辯論期日表明：被告四人（指己○○、丁○○、戊○○、丙○○
    ）的請求權基礎是侵權行為的損害賠償，侵權行為的法條依據是第一百八十四條
    第一項前段及第二項、第一百八十五條，金記公司負責的基礎是民法第二十八條
    ，被告己○○部分追加買賣價金請求權。九十年四月二十四日言詞辯論期日仍表
    明：「訴訟標的依侵權行為法律關係請求，己○○部分另依買賣關係請求」，迨
    至九十一年五月二十日言詞辯論期日，原告所提準備書狀則載明：「被告金記公
    司及丁○○、己○○於八十八年四月二十七日出售系爭房屋予原告時，明知已向
    汐止市農會設定抵押權借款三百五十萬元完畢，不得再全額收取買賣價金，竟瞞
    而為之，自是不當得利」，然於本院當日言詞辯論期日經本院依其庭呈訴狀詢明
    其訴之追加、變更情形時，則表明：「對金記建設公司及己○○的部分是依不當
    得利來請求，就全部被告部分是依共同侵權行為來請求。就己○○的部分是就買
    賣關係變更為不當得利，買賣關係不再請求。就金記建設公司的部分是追加不當
    得利關係來請求」，是綜合上述陳述、書狀可知，本件原告起訴之訴訟標的應為
    ：(一)被告己○○、丁○○、戊○○、丙○○應依民法第一百八十四條第一項前段
    、第二項、第一百八十五條負連帶損害賠償責任，被告金記公司依民法第二十八
    條負連帶責任；(二)被告己○○買賣關係部分變更為民法第一百七十九條之不當得
    利請求權；被告金記公司（不包括被告丁○○）另追加民法第一百七十九條之不
    當得利請求權。又被告己○○、金記公司對於前揭訴之變更、追加均無異議而為
    本案之言詞辯論，應視為同意變更、追加，其變更、追加自屬合法（民事訴訟法
    第二百五十五條第二項、第一項第一款）。
乙、實體方面：
一、原告起訴主張：原告於八十八年四月二十七日以總價四百八十一萬四千元向被告
    金記公司購買另一被告己○○所有，坐落台北縣汐止市○○段七三四地號土地及
    其上建物門牌號碼台北縣汐止市○○○路○段一○八號十二樓不動產。原告已於
    同年七月三十日付清全部價金。惟原告於九十年十月二十九日突接獲被告己○○
    存證信函稱，原告須代為清償其前以系爭不動產設定抵押向汐止農會借貸之三百
    五十萬元借款，經原告向被告金記公司負責人即另一被告丁○○查詢，其陳稱係
    因原所有權人即被告己○○對金記公司尚有房屋欠款未清，致金記公司尚未為清
    償上開三百五十萬元之抵押借款，惟金記公司願立具承諾書，並承諾將於九十年
    十一月三十日清償上開三百五十萬元借款，且塗銷系爭不動產之前開抵押權設定
    登記，然時至今日，被告金記公司就其承諾皆未履行。又被告戊○○為被告丁○○之妻妹，在金記公司負責代書業務，其與另一被告丙○○為負責辦理本件不動
    產買賣、登記之人，則本件詐欺之得逞實由被告等四人所共同協力而為行為分擔
    ，且其等間並均有犯意之聯絡，應依民法第一百八十五條負共同侵權行為責任，
    又被告丁○○係金記公司代表權人，依民法第二十八條規定，金記公司應與被告
    丁○○連帶負賠償之責，爰請求被告等五人對原告應連帶負賠償責任。又被告金
    記公司、己○○等於出售系爭不動產時，即明知其上已設定抵押權並為借款，竟
    再收取全額買賣價金，就該借款金額部份自屬民法第一百七十九條所規定之不當
    得利。為此依侵權行為、不當得利法律關係，請求被告應連帶給付原告二百六十
    七萬三千零五十三元及自民國九十年七月一日起至清償日止，按年息百分之七計
    算之利息。被告金記公司、丁○○認諾原告之請求，被告己○○以：被告己○○
    僅為系爭不動產之登記名義人，其實際占有、管理人仍為被告丁○○、訴外人黃
    葉碧雲夫婦，且就系爭不動產之買賣事宜亦概與被告己○○無涉；被告戊○○以
    ：就系爭不動產之移轉登記、簽約部份，被告葉樹枝並未與原告接觸亦不知情；
    被告丙○○以：被告丙○○僅負責系爭不動產買賣之公證部份，對原告與金記公
    司間之關係並不瞭解，與其他被告間亦當無犯意聯絡各等語為辯，並請求駁回原
    告之訴。
二、按當事人於言詞辯論時為訴訟標的之捨棄或認諾者，應本於其捨棄或認諾為該當
    事人敗訴之判決，民事訴訟法第三百八十四條定有明文。被告金記公司、丁○○
    既於言詞辯論時認諾原告本於侵權行為法律關係如訴之聲明之請求（本院九十一
    年四月二十四日言詞辯論筆錄），自應本於其認諾為被告金記公司、丁○○敗訴
    之判決。
三、至被告己○○、戊○○、丙○○部分，原告主張該被告三人共同詐欺，同時構成
    民法第一百八十四條第一項前段、第二項之侵權行為，是應審究者，即為被告三
    人所為是否符合上開訴訟標的要件。按民法上之詐欺，所保護者係「表意人之意
    思表示自由」，屬自由權之一種（最高法院八十一年台上字第二○○號判決意旨
    參照），故以詐欺方法侵害他人意思決定自由者，應符合民法第一百八十四條第
    一項前段侵害他人「權利」（人格權）之要件：次按刑法第三百三十九條詐欺罪
    之規定，應屬民法第一百八十四條第二項之「保護他人（財產權）法律」，如符
    合刑法第三百三十九條之構成要件者，同時亦符合違反保護他人法律之侵權行為
    要件。惟不論上述何者，詐欺均須以行為人「有詐欺之故意」為必要，亦即行為
    人須認識詐欺行為，希望表意人陷於錯誤而為意思表示之主觀心態，且主張被詐
    欺而為表示之當事人，應就此項事實負舉證之責（最高法院四十四年台上字第七
    五號判例意旨參照）。是本件此部分之爭點，應在於：原告是否就被告己○○、
    戊○○、丙○○等人，符合詐欺要件之事實，已盡舉證之責？經查：
  (一)依原告所述，原告係於八十八年四月二十七日以總價四百八十一萬四千元向被告
　　（下稱）金記公司購買系爭不動產，原告並於八十八年四月二十七日、五月二十
　　二日、六月十日、六月三十日、七月十日、七月三十日分別付款，至同年七月三
　　十日付清全部價金，是原告所稱之詐欺行為，應係於上開時間，參與其事，使原
　　告陷於錯誤而為訂約之債權行為意思表示，或交付價金之物權行為意思表示之人
　　。
  (二)依原告所述，購買系爭不動產是被告金記公司之員工張美華與其接洽，其他被告
    均未在買賣過程中出現，所有文件亦均交由張美華攜回公司處理（本院九十一年
    四月二十四日言詞辯論筆錄），足見被告己○○、戊○○、丙○○，均未曾對原
    告直接施以詐術，而原告亦未舉證被告己○○、戊○○、丙○○等三人中任何人
    曾授意張美華故意對原告隱瞞系爭不動產曾設定抵押權之事實，是本件實乏直接
    證據證明原告主張之詐欺事實。
  (三)原告主張被告己○○共同詐欺，係以被告己○○：1.為系爭不動產登記名義人，
    復為買賣契約之當事人；2.系爭不動產早於九十年八月二十四日經汐止農會假扣
    押，己○○存證信函表示九十年十月二日始經汐止農會告知尚有餘貸未清償，實
　　為謊言；3.己○○任職被告丁○○夫婦開設之建築師事務所達十七年，無建築師
　　資格而執行建築師職務，藉以行騙；4.本件貸款後再以全價方式出售原告，為被
　　告丁○○向己○○提議，經其同意為之；5.被告己○○與被告丁○○勾結得款三
　　百五十萬元，於八十三年以免除其八十年債務九十萬元為報酬等間接事實推論被
　　告己○○共謀詐欺云云。惟查：
  1.因被告金記公司前有建築融資未清償，無法再用公司名義向銀行貸款，故先將不
    動產所有權移轉登記為公司員工所有向銀行辦理貸款，再以公司員工名義出售客
    戶，員工辦理過戶用印時，不動產有無抵押權負擔無法看出等情，業據共同被告
    丁○○、戊○○陳述明確，並經有相同經驗之證人劉三明到庭結證屬實（本院九
    十一年五月二十日言詞辯論筆錄），是被告己○○所以登記為系爭不動產所有人
    或列名買賣契約當事人，乃係基於被告金記公司向銀行融資考量，動機並非藉以
    詐騙原告。
  2.如前所述，原告最後一次付款係八十八年七月三十日，是原告所稱系爭不動產早
    於九十年八月二十四日經汐止農會假扣押及被告己○○其時是否知情乙節，與被
    告己○○於二年前是否詐欺原告實不相涉。況九十年八月二十四日係本院民事執
    行處發函地政機關實施假扣押限制登記，其後再另定期日至現場實施查封，而上
    述強制執行程序，為避免債務人即查封標的所有人乘隙脫產，實務上在現場查封
    前並不會通知債務人，是本院九十年八月二十四日函請地政事務所辦理查封登記
    ，無法推論出其時被告己○○已知悉抵押權所擔保債權尚未清償之事實。
　3.原告所述己○○任職被告丁○○夫婦開設之建築師事務所達十七年，無建築師資
　　格而執行建築師職務，與被告己○○是否故意隱瞞抵押權設定，用以詐騙原告之
　　待證事實並無關聯性。
  4.被告己○○書狀係表明同意配合向銀行貸款事宜，被告丁○○並承諾以買賣價金
    清償向汐止農會之借款，塗銷系爭不動產之抵押權設定，此與不動產交易慣行尚
    無違背，被告己○○本此認知同意配合，實難認有何詐欺之故意。至實際取得價
    款之金記公司或丁○○是否依約清償、塗銷，本非被告己○○所得預知。
  5.依被告丁○○所述，被告己○○並未於前揭買賣中收取價金（本院九十一年五月
    二十日言詞辯論筆錄），原告所稱「被告己○○與被告丁○○勾結得款三百五十
    萬元」云云，純屬原告主觀臆測之詞。至被告金記公司或丁○○「於八十三年以
    免除其八十年債務」，更與八十八年原告與金記公司之買賣毫無關聯。
  (四)至被告葉樹枝、丙○○部分，則因係就其個別業務所掌，辦理相關業務，其既未
    直接與原告接洽，則原告主觀上是否知悉抵押權登記之事、業務人員如何與原告
    洽談，均非其等所當然知悉，被告葉樹枝、丙○○既否認明知及參與其事，原告
    苟無其他佐證，僅以其等涉及相關業務，即臆測其等參與共同詐欺云云，實嫌率
    斷。
  (五)綜上，原告無法舉出直接證據證明被告己○○、戊○○、丙○○等有詐欺之故意
    ，其所主張之間接事證，或純屬原告主觀臆測，或與待證事實不相涉，或論理上
    仍存有其他可能性，是原告就被告己○○、戊○○、丙○○符合詐欺要件之事實
    ，實難認已盡舉證之責。又被告己○○、戊○○、丙○○之詐欺之事實既無從認
    定，原告本於侵權行為法律關係，請求被告等連帶賠償，即屬無據。
四、至原告另主張被告金記公司、己○○於八十八年四月二十七日出售系爭不動產時
    ，明知已向汐止農會貸款，不得再全額向被告收取買賣價金，構成不當得利云云
    。惟查：被告己○○與原告間有買賣契約關係存在，不論系爭買賣價金係由被告
    己○○直接受領或由金記公司代為受領，其價金之取得，均係本於雙方之買賣契
    約，並非「無法律上原因」受領，至被告所受領之對價是否相當，原告所受領之
    不動產有無物之瑕疵或權利瑕疵，乃原告得否本於買賣契約之法律關係，行使物
    之瑕疵擔保或權利瑕疵擔保請求權之問題，尚與不當得利請求權要件有間。
五、從而，原告本於侵權行為法律關係，請求被告金記公司、丁○○應連帶給付原告
    二百六十七萬三千零五十三元及自民國九十年七月一日起至清償日止，按年息百
    分之七計算之利息，為有理由，應予准許，逾此部分之侵權行為損害賠償請求及
    不當得利請求，則為無理由，應予駁回。
六、本件關於原告勝訴部分，係本於被告金記公司、丁○○認諾所為之判決，應依民
    事訴訟法第三百八十九條第一項第一款規定，依職權宣告假執行。至原告對其餘
    被告假執行之聲請，因該部份訴之駁回而失所依據，應予駁回。
七、本件事證已臻明確，兩造其餘主張陳述及所提證據，經審酌與本院前揭判斷不生
    影響，均無庸再予論述，附此敘明。
據上論結，原告之訴為一部有理由，一部無理由，依民事訴訟法第第七十九條但書、
第八十五條第二項、第三百八十九條第一項第一款，判決如主文。
中　　　華　　　民　　　國　　九十一　　年　　　六　　　月　　　十　　　日
                                    臺灣士林地方法院民事第三庭
~B法　　　官　王本源
右為正本係照原本作成。
如對本判決上訴須於判決送達後廿日內向本院提出上訴狀。
中　　　華　　　民　　　國　　九十一　　年　　　六　　　月  　十三  　　日
~B法院書記官　翁禎謙
